【裁判字號】    96,易,1864
【裁判日期】    970111
【裁判案由】    重利
【裁判全文】
臺灣彰化地方法院刑事判決              96年度易字第1864號
公  訴  人  臺灣彰化地方法院檢察署檢察官
被      告  丁○○
                    號
上列被告因重利案件，經檢察官提起公訴（96年度偵字第8834號
），本院依簡式審判程序判決如下：
    主  文
丁○○犯如附表一所示重利罪，各處如附表一所示之刑。應執行
有期徒刑陸月，如易科罰金，以新臺幣壹仟元折算壹日。扣案如
附表三編號5、6所示之物均沒收。
    事  實
一、丁○○分別基於乘人急迫貸款收取重利之犯意，自民國95年
    12月間起，經由朋友介紹，乘如附表一所示之借款人需款孔
    急之際，於附表一所示時、地貸以金錢，同時要求借款人簽
    發借貸金額2倍數額之本票作為擔保，並以每借款新臺幣（
    下同）1萬元即預扣2千元作為利息，實際交付8 千元，其後
    每7日需償還2千元，分5期即35日償還之方式，收取年利率
    逾400%之與原本顯不相當之重利。嗣於96 年7月16日18時許
    ，為警持搜索票，在丁○○駕駛之8H－6511號自小客車上查
    獲，並扣得附表三所示之物，而查悉上情。
二、案經彰化縣警察局員林分局報告臺灣彰化地方法院檢察署檢
    察官偵查起訴。
    理  由
一、本件被告丁○○所犯係死刑、無期徒刑、最輕本刑為3年以
    上有期徒刑以外之罪，其於準備程序就前揭被訴事實為有罪
    之陳述，經受命法官告知簡式審判程序之旨，並聽取其與公
    訴人之意見後，本院認無不得或不宜改依簡式審判程序進行
    之處，爰依刑事訴訟法第273條之1第1項、第284條之1，裁
    定本案由受命法官獨任進行簡式審判程序，合先敘明。
二、訊據被告丁○○對於上開事實坦承不諱，核與證人庚○○、
    辛○○、壬○○、丙○○、戊○○、己○○於警詢時證述情
    節相符，並有附表三編號1至6所示之物扣案可佐，足徵被告
    之任意性自白與事實相符，可以採信。另按約定利率，超過
    週年20%者，債權人對於超過部分之利息，無請求權；又債
    權人除前條限定之利息外，不得以折扣或其他方法，巧取利
    益，民法第205條、第206條分別定有明文；故自貸與金額中
    預扣利息，該預扣部分既未實際交付借用人，自不能認為係
    貸與本金額之一部（最高法院29年上字第1306號判例參照）
    ，從而，利息先扣之消費借貸，其據以計算利息之本金額應
    以利息預扣後實際交付借用人之金額為準。查本件依被告貸
    與如附表一所示之人之款項於預扣利息後所實借之本金為準
    ，計算被告收取之利率，核各該借款之週年利率超過400%，
    承此觀之，被告收取之利息自屬與原本顯不相當。綜上，本
    案事證明確，被告犯行洵堪認定，應予依法論科。
三、核被告丁○○所為，係犯刑法第344條重利罪。被告於密切
    接近之時、地，接續貸與同一被害人數筆金錢，各舉動之獨
    立性極為薄弱，依一般社會健全觀念，難以強行分離，顯係
    基於單一犯意接續所為，應包括評價為一行為。被告所犯如
    附表一編號一至六所示重利犯行，犯意各別、行為互殊，應
    予分論併罰。爰審酌被告之素行、犯罪動機、目的、手段、
    方法、所獲不法利益、對社會經濟及被害人之危害及犯罪後
    坦承犯行之態度等一切情狀，分別量處如附表一所示之刑及
    諭知易科罰金之折算標準，以示懲儆。被告所犯如附表一編
    號一、三、四所示之犯行，其犯罪時間皆在96年4月24日以
    前，所犯符合中華民國96年罪犯減刑條例規定之減刑條件，
    應均依同條例第2條第1項第3款，減其宣告刑2分之1，並諭
    知易科罰金之折算標準，並與附表一編號二、五、六所處之
    刑定其應執行之刑暨諭知易科罰金之折算標準。扣案如附表
    三編號1至4所示之本票，乃借款之憑據及擔保，除超過法定
    利息部分無請求權外，其餘之合法權利尚非不得憑該等本票
    行使之，如被害人嗣後清償借款本息，被告仍須將該等本票
    返還，自難認係被告所有且因本件犯罪所得之物（最高法院
    92年度臺上字第2923號判決參照），爰不予宣告沒收。扣案
    附表三編號5、6所示之物，係被告所有供犯罪所用及預備供
    犯罪所用之物，此據被告供承在卷，爰依刑法第38條第1項
    第2款規定宣告沒收。至扣案如附表三編號7至15所示之物，
    或非被告所有供本件犯罪或預備供本件犯罪所用之物，或無
    證據證明與本案有關，爰不另宣告沒收，併予敘明。
四、公訴意旨另以：被告除於附表一編號一、二所示時、地，各
    貸與被害人庚○○、辛○○如附表一編號一、二所示之款項
    及收取如附表一編號一、二所示與原本顯不相當之利息外，
    另自95年年底至96年7月28日止某3日曾3次貸與被害人庚○○如附表一編號一所示之款項及收取如附表一編號一所示與
    原本顯不相當之利息，又自95年年底至96年7月28日止某1日
    曾貸與被害人辛○○如附表一編號二所示之款項及收取如附
    表一編號二所示與原本顯不相當之利息，復曾於附表二所示
    時、地貸與被害人乙○○、林俊陽如附表二所示之款項及收
    取如附表二所示與原本顯不相當之利息，因認被告此部分亦
    均涉犯刑法第344條重利罪嫌云云。惟查：
（一）按犯罪事實應依證據認定之，無證據不得認定犯罪事實，
      刑事訴訟法第154條第2項定有明文。次按刑事訴訟法第16
      1條已於91年2月8日修正公布，其第一項規定：檢察官就
      被告犯罪事實，應負舉證責任，並指出證明之方法。因此
      ，檢察官對於起訴之犯罪事實，應負提出之證據及說服之
      實質舉證責任。倘其所提出之證據，不足為被告有罪之積
      極證明，或其指出之證明方法，無從說服法院以形成被告
      有罪之心證，基於無罪推定之原則，自應為被告無罪判決
      之諭知，最高法院92年臺上字第128號判例可資參照。本
      件證人即被害人庚○○雖於警詢時證稱其於95年底開始向
      被告借款4、5次；而證人即被害人辛○○則於警詢時證稱
      其於95年底開始向被告借款4次等語在卷，然依證人庚○○、辛○○上開證述內容，均未詳予明確證稱於95年年底
      至彼等製作警詢筆錄之期間內，係何日借款多少金額、約
      定如何清償、利息多少，再參以證人庚○○、辛○○自95
      年年底至彼等製作警詢筆錄期間，與被告之借貸往來情形
      ，除附表一編號一、二所示部分有彼等之證述及扣案附表
      三編號6被告所有帳冊1本所載內容為憑，本院遍查全部卷
      證，並無其他積極證據足資佐證上情，則該期間是否確有
      附表一編號一、二以外之借貸，已難認定，且縱有借貸，
      利息為何，均無從查知，自難認被告於該期間亦確有收取
      與原本顯不相當之重利。
（二）次按刑法第344條重利罪成立之要件為(1)乘人急迫、輕率
      或無經驗，貸以金錢或其他物品，(2)取得與原本顯不相當
      之重利。所謂取得與原本顯不相當之重利，係指就原本利
      率、時期核算及參酌當地之經濟狀況，較之一般債務之利
      息，顯有特殊之超額者而言。本件依證人乙○○、甲○○
      所述，被告向證人乙○○、甲○○收取如附表二所示之利
      息，核與我國社會上一般民間借貸所收取之利息相較，並
      非顯然特別高昂，尚難認被告此部分係屬取得與原本顯不
      相當之重利，自不能以刑法上之重利罪相繩。
（三）綜上所述，本應就上開部分為被告無罪之諭知，然因公訴
      人認被告前揭犯行，與前開業經論罪科刑部分，均有集合
      犯之實質上一罪關係（見本院96年12月28日準備程序筆錄
      卷第2頁），本院爰均不另為無罪之諭知，附此敘明。
據上論斷，應依刑事訴訟法第273條之1第1項、第299條第1項前
段，刑法第344條、第51條第5款、第41條第1項前段、第2項、第
38條第1項第2款，刑法施行法第1條之1，中華民國96年罪犯減刑
條例第2條第1項第3款、第7條、第9條，判決如主文。
本案經檢察官張尹敏到庭執行職務。
中    華    民    國    97    年    1    月    11    日
                  刑事第二庭         法  官  尚安雅
以上正本證明與原本無異。
如不服本判決，應於判決送達後10日內，向本院提出上訴書狀，
上訴書狀應「敘述具體上訴理由」，並按他造當事人之人數附繕
本。「切勿逕送上級法院」。
告訴人或被害人對於判決如有不服具備理由請求檢察官上訴者，
其上訴期間之計算係以檢察官收受判決正本之日期為準。
中    華    民    國    97    年    1    月    15    日
                                     書記官  陳佳宏
附錄本案論罪科刑法條全文：
中華民國刑法第344條
（重利罪）
乘他人急迫、輕率或無經驗貸以金錢或其他物品，而取得與原本
顯不相當之重利者，處1 年以下有期徒刑、拘役或科或併科1千
元以下罰金。
附表一：
 ┌──┬───┬──────┬─────────────────┬──────┐
 │編號│借款人│借貸時、地  │借貸金額、計息方式及已取得之利息  │宣告刑及減刑│                      │
 │    │      │            │         （新臺幣）               │後之刑      │
 ├──┼───┼──────┼─────────────────┼──────┤
 │ 一 │庚○○│95年12月14日│每次均借款3萬元，預扣利息6千元，實│丁○○犯重利│
 │    │      │、96年1月11 │拿2萬4千元，以7日為1期，分5期每期 │罪，處有期徒│
 │    │      │日/均在彰化 │償還6千元。                       │刑貳月，如易│
 │    │      │縣埔心鄉經口│                                  │科罰金，以新│
 │    │      │村ABC保齡球 │                                  │臺幣壹仟元折│
 │    │      │館停車場    │                                  │算壹日，減為│
 │    │      │            │                                  │有期徒刑壹月│
 │    │      │            │                                  │，如易科罰金│
 │    │      │            │                                  │，以新臺幣壹│
 │    │      │            │                                  │仟元折算壹日│
 │    │      │            │                                  │。扣案如附表│
 │    │      │            │                                  │三編號5、6所│
 │    │      │            │                                  │示之物均沒收│
 │    │      │            │                                  │。          │
 ├──┼───┼──────┼─────────────────┼──────┤
 │ 二 │辛○○│95年12月14日│95年12月14日及96年3月9日各借款3萬 │丁○○犯重利│
 │    │      │、96年3月9日│元，預扣利息6千元，實拿2萬4千元， │罪，處有期徒│
 │    │      │、96年4月25 │以7日為1期，分5期每期返還6千元；96│刑貳月，如易│
 │    │      │日/均在彰化 │年4月25日借款1萬5千元，預扣利息3千│科罰金，以新│
 │    │      │縣員林鎮US雜│元，實拿1萬2千元，以7日為1期，分5 │臺幣壹仟元折│
 │    │      │誌咖啡店    │期每期償還3千元。                 │算壹日。扣案│
 │    │      │            │                                  │如附表三編號│
 │    │      │            │                                  │5、6所示之物│
 │    │      │            │                                  │均沒收。    │
 ├──┼───┼──────┼─────────────────┼──────┤
 │ 三 │壬○○│96年2月12日 │每次均借款2萬元，預扣利息4千元，實│丁○○犯重利│
 │    │      │、3月19日/均│拿1萬6千元，以7日為1期，分5期每期 │罪，處有期徒│
 │    │      │在彰化縣田中│償還4千元。                       │刑貳月，如易│
 │    │      │鎮中路里中新│                                  │科罰金，以新│
 │    │      │路198巷22號 │                                  │臺幣壹仟元折│
 │    │      │            │                                  │算壹日，減為│
 │    │      │            │                                  │有期徒刑壹月│
 │    │      │            │                                  │，如易科罰金│
 │    │      │            │                                  │，以新臺幣壹│
 │    │      │            │                                  │仟元折算壹日│
 │    │      │            │                                  │。扣案如附表│
 │    │      │            │                                  │三編號5、6所│
 │    │      │            │                                  │示之物均沒收│
 │    │      │            │                                  │。          │
 ├──┼───┼──────┼─────────────────┼──────┤
 │ 四 │丙○○│96年3月26日 │借款3萬元，預扣利息6千元，拿2萬4千│丁○○犯重利│
 │    │      │/在臺中市大 │元，以7日為1期，分5期每期償還6千元│罪，處有期徒│
 │    │      │雅路曉明女中│。                                │刑貳月，如易│
 │    │      │旁          │                                  │科罰金，以新│
 │    │      │            │                                  │臺幣壹仟元折│
 │    │      │            │                                  │算壹日，減為│
 │    │      │            │                                  │有期徒刑壹月│
 │    │      │            │                                  │，如易科罰金│
 │    │      │            │                                  │，以新臺幣壹│
 │    │      │            │                                  │仟元折算壹日│
 │    │      │            │                                  │。扣案如附表│
 │    │      │            │                                  │三編號5、6所│
 │    │      │            │                                  │示之物均沒收│
 │    │      │            │                                  │。          │
 ├──┼───┼──────┼─────────────────┼──────┤
 │ 五 │戊○○│96年5月16日 │借款3萬元，預扣利息6千元，實拿2萬4│丁○○犯重利│
 │    │      │、6月25日/均│千元，以7日為1期，分5期每期償還6千│罪，處有期徒│
 │    │      │在彰化縣田中│元。                              │刑貳月，如易│
 │    │      │鎮臺鐵田中車│                                  │科罰金，以新│
 │    │      │站前        │                                  │臺幣壹仟元折│
 │    │      │            │                                  │算壹日。扣案│
 │    │      │            │                                  │如附表三編號│
 │    │      │            │                                  │5、6所示之物│
 │    │      │            │                                  │均沒收。    │
 ├──┼───┼──────┼─────────────────┼──────┤
 │ 六 │己○○│96年6月15日 │借款2萬元，預扣利息4千元，實拿1萬6│丁○○犯重利│
 │    │      │/在彰化縣永 │千元，以7日為1期，分5期每期償還4千│罪，處有期徒│
 │    │      │靖鄉○○路上│元。                              │刑貳月，如易│
 │    │      │統一超商    │                                  │科罰金，以新│
 │    │      │            │                                  │臺幣壹仟元折│
 │    │      │            │                                  │算壹日。扣案│
 │    │      │            │                                  │如附表三編號│
 │    │      │            │                                  │5、6所示之物│
 │    │      │            │                                  │均沒收。    │
 └──┴───┴──────┴─────────────────┴──────┘
附表二：
 ┌──┬───┬──────┬─────────────────┐
 │編號│借款人│借貸時、地  │借貸金額、計息方式及已取得之利息  │                                    │
 │    │      │            │         （新臺幣）               │
 ├──┼───┼──────┼─────────────────┤
 │ 一 │乙○○│95年5月間之 │借款5萬元，預扣利息2千元，實拿4萬8│
 │    │      │某2日、8月5 │千元，1個月內償還5萬元。換算為年利│
 │    │      │日（計3次）/│率係48%。                         │
 │    │      │均在彰化縣員│                                  │
 │    │      │林鎮俊峰汽車│                                  │
 │    │      │修配場      │                                  │
 ├──┼───┼──────┼─────────────────┤
 │ 二 │甲○○│95年8月28日 │借款5萬元，未預扣利息，言明如借款 │
 │    │      │/在彰化縣員 │10萬元利息3千元，並於1個月內償還5 │
 │    │      │林鎮○○路上│萬元，已支付利息1萬8千元。換算為年│
 │    │      │汽車保養場  │利率係36%。                       │
 └──┴───┴──────┴─────────────────┘
附表三：
┌──┬────────────────────┐
│編號│   物       品       名        稱       │
├──┼────────────────────┤
│ 1  │票號WG0000000號本票1張，發票人壬○○，發│
│    │票日期96年3月19日，發票金額新臺幣4萬元整│
├──┼────────────────────┤
│ 2  │票號CH289614號本票1張，發票人戊○○，發 │
│    │票日期96年5月16日，發票金額新臺幣4萬元整│
├──┼────────────────────┤
│ 3  │票號CH289619號本票1張，發票人己○○，發 │
│    │票日期96年6月15日，發票金額新臺幣4萬元整│
├──┼────────────────────┤
│ 4  │票號CH289620號本票1張，發票人戊○○，發 │
│    │票日期96年6月25日，發票金額新臺幣6萬元整│
├──┼────────────────────┤
│ 5  │空白本票4張（票號CH289622至CH289625）   │
├──┼────────────────────┤
│ 6  │帳冊1本                                 │
├──┼────────────────────┤
│ 7  │票號TS068373號本票影本1張，發票人乙○○ │
├──┼────────────────────┤
│ 8  │票號TS068374號本票影本1張，發票人乙○○ │
├──┼────────────────────┤
│ 9  │票號FA0000000號支票影本1張，發票人乙○○│
├──┼────────────────────┤
│ 10 │票號FA0000000號支票影本1張，發票人乙○○│
├──┼────────────────────┤
│ 11 │票號CH641196號本票影本1張，發票人甲○○ │
├──┼────────────────────┤
│ 12 │廖志聰身分證影本1張                     │
├──┼────────────────────┤
│ 13 │票號CH652726號本票1張，發票人廖志聰     │
├──┼────────────────────┤
│ 14 │票號WG0000000號本票1張，發票人賴北萍    │
├──┼────────────────────┤
│ 15 │票號CH289615號本票1張，發票人賴北萍     │
└──┴────────────────────┘


司法院資訊處製作；財團法人民間司法改革基金會備份。
